【裁判字號】    95,上易,6
【裁判日期】    950214
【裁判案由】    詐欺
【裁判全文】
臺灣高等法院高雄分院刑事判決           95年度上易字第6號
上  訴  人  臺灣屏東地方法院檢察署檢察官
被      告  乙○○
上列上訴人因被告詐欺案件，不服臺灣屏東地方法院94年度易字
第471 號中華民國94年11月18日第一審判決（起訴案號：臺灣屏
東地方法院檢察署94年度偵字第3231號），提起上訴，本院判決
如下：
     主  文
上訴駁回。
     理  由
一、本案經本院審理結果，認原判決以不能證明被告乙○○犯罪
    而諭知被告無罪之判決，經核其認事用法均屬正確，應予維
    持，並引用原判決書記載之證據及理由。
二、檢察官上訴意旨略以：被告受有高中肄業之教育，其居住之
    屏東縣瑪家鄉佳義村亦非與世隔絕，人煙罕至，復無電視第
    4 台或廣播、報紙之地，對社會環境應有一定之認識，而一
    般人就金融帳戶及提款卡等物，基於本身之利益（如避免他
    人盜領存款，避免成為他人詐財之人頭帳戶等情），均會小
    心保管，且現今社會詐騙集團猖獗，各媒體就詐騙集團之詐
    騙手法均有大篇幅之報導，亦經政府大力宣導，被告為有正
    常智識之人，自不得諉為不知，且存摺、提款卡等為重要之
    資料，如有遺失，應立即向銀行申請掛失停用，乃其竟不為
    防範，而任令其輕易遺失，且依其所述，其遺失帳戶之日期
    為94年5 月18日或19日，然本件詐騙發生之時間為同年月30
    日，相隔已有10餘日，被告竟又未儘速掛失，而任由詐騙集
    團使用該帳戶詐財，堪認詐騙集團於使用上開帳戶時，確有
    可順利自該帳戶內取得詐欺款項之把握，亦堪認上開帳戶資
    料等係被告交予詐騙集團使用，被告辯稱存摺等物遺失後，
    未立即向郵局掛失，致遭詐騙集團利用為行騙之工具等語，
    與常情不合，而指摘原審就此與常情有違之情節未予審酌，
    遽予被告無罪之判決，顯有未當云云。
三、經查，吾人對於社會事物之警覺性或風險評估，每因人而異
    ，且與受教育之程度與居住在城市或鄉村，並無必然之關連
    ，此觀諸詐騙集團之詐騙手法經媒體大幅報導及政府大力宣
    導後，卻仍有居住於城市之智識分子受騙之情形，即可了然
    。被告係原住民，雖係高中肄業，但其於10餘歲時即未婚生
    有2 子（據其供稱孩子之父親已死亡），為一低收入戶，每
    個月10日領有新台幣1,400 元之低收入補助款，稽諸卷附被
    告在郵局之帳戶交易清單，存入該帳戶之金額並非大筆款項
    ，且常有存款提領至僅存10幾元或數10元之情形，即以其所
    述94年5 月18日或19日遺失存摺當時，其帳戶存款亦僅有21
    元，被告帳戶內既幾無存款，則縱因遺失，因自忖不會有何
    重大損失，且距每月10日政府撥入低收入戶補助款之日期尚
    遠，而未立即申報遺失，並不違常情。再由上開帳戶交易清
    單觀之，被告於90年、91年、94年間均曾有存摺遺失申請補
    發之紀錄，而由帳戶中之存提款情形，該3 次遺失存摺後，
    均未有存摺供詐騙集團利用為行騙工具之情事，亦可見被告
    係生性懶散迷糊，存摺雖然重要，其亦未嚴加保管防範遺失
    ，是不能執其存摺遺失後未立即向郵局掛失，即認與常理不
    合。又被告於遺失存摺後逾10餘日，詐騙集團竟仍能利用該
    帳戶作為詐騙之工具，檢察官認由此可見詐騙集團確有可順
    利自該帳戶內取得詐騙款項之把握，亦堪認上開帳戶係被告
    交予詐騙集團使用，然詐騙集團可藉查詢餘額或其他方式以
    測試確認該帳戶之可用性，且即或因帳戶已被掛失止付，而
    致無法順利騙得款項，對詐騙集團亦無損失；檢察官執此認
    被告係將帳戶交予詐騙集團使用，殊嫌率斷。綜上，檢察官
    上訴意旨所指各點，仍無法證明被告有幫助詐欺之犯行，其
    上訴非有理由，應予駁回。
四、據上論斷，應依刑事訴訟法第368 條、第373 條，判決如主
    文。
本案經檢察官許月雲到庭執行職務。
中    華    民    國    95    年    2     月    14    日
                  刑事第四庭    審判長法  官  蕭權閔
                                      法  官  林水城
                                      法  官  陳吉雄
以上正本證明與原本無異。
本件判決不得上訴。
中    華    民    國    95    年    2     月    15    日
                                書   記   官  梁美姿
                                                      Ｆ
附件：
臺灣屏東地方法院刑事判決               94年度易字第471號
公  訴  人  臺灣屏東地方法院檢察署檢察官
被      告  乙○○
上列被告因詐欺案件，經檢察官提起公訴（94年度偵字第3231號
），本院判決如下：
    主  文
乙○○無罪。
    理  由
一、公訴意旨略以：被告乙○○已預見金融機構帳戶係個人理財
    之重要工具，關係個人財產、信用之表徵，如交予他人使用
    ，有供作財產犯罪用途之可能，而一般人取得他人存摺之目
    的在於取得贓款及掩飾犯行不易遭人追查，對於提供帳戶雖
    無引發他人萌生犯罪之確信，但仍以基於幫助某真實姓名、
    年籍不詳之成年人連續遂行詐欺取財之不確定故意，於民國
    94年5 月間，在不詳地點，將其於94年5 月中旬向屏東縣屏
    東市○○路郵局（下稱郵局）開設之帳號00000000000000號
    帳戶存簿及提款卡交付予真實姓名、年籍不詳之人，該不詳
    姓名年籍之成年人取得上開帳戶後，即基於意圖為自己不法
    所有之概括犯意，於94年5 月30日上午8 時40分許，撥打甲
    ○○之行動電話，佯稱其得到德基科技公司義賣摸彩第三獎
    新臺幣（下同）1,200,000 元整，但須先行購買該公司之股
    票始可領獎，甲○○不疑有他而陷於錯誤，於同日前往臺北
    縣板橋市○○路○ 段422 之13號光復郵局，依詐騙集團成員
    指示匯款66,000元入被告乙○○所有之上開帳戶內，嗣翌日
    該詐騙集團成員復以電話向甲○○告知須再以100,000 元之
    代價加入該公司馬會臨時會員後，始得領取上開獎金，甲○
    ○至此始知受騙等情，因認被告乙○○涉犯刑法第30條、第
    339條第1項之幫助詐欺取財罪嫌。
二、按犯罪事實應依證據認定，無證據不得推定其犯罪事實；不
    能證明被告犯罪者，應諭知無罪之判決，刑事訴訟法第154
    條、第301 條第1 項定有明文。又認定犯罪事實所憑之證據
    ，雖不以直接證據為限，間接證據亦包括在內，然而無論直
    接證據或間接證據，其為訴訟上之證明，須於通常一般之人
    均不致有所懷疑，而得確信其為真實之程度者，始得據為有
    罪之認定，倘其證明尚未達到此一程度，而有合理之懷疑存
    在而無從使事實審法院得有罪之確信時，即應由法院為諭知
    被告無罪之判決，最高法院76年臺上字第4986號著有判例可
    資參照。
三、前揭公訴意旨所稱被告乙○○向屏東市○○路郵局開設帳號
    00000000000000號帳戶之時間為94年5 月中旬，然依警卷所
    附交易明細表所示，該帳戶自83年3 月22日起即有交易往來
    紀錄（詳警卷第17頁），是公訴意旨就此部分事實所為之指
    述，顯有違誤，合先敘明。
四、本件被害人甲○○係於94年5 月30日遭不詳姓名年籍男子以
    電話誆稱其中獎，須配合進行相關交易行為等內容為詐術，
    致使甲○○陷於錯誤，將自己所有66,000元匯入上開被告乙
    ○○所有郵局帳戶，旋又遭轉出而受損害之事實，除據甲○
    ○於警詢中陳述綦詳，並有匯款單收執聯、郵政儲金帳戶個
    人開戶基本資料卡在卷可稽，堪信為真，復已為檢、辯雙方
    於本院行準備程序時明示不為爭執。另就公訴意旨指稱前開
    帳戶係被告乙○○本於幫助他人犯詐欺取財罪之犯意而提供
    該不詳姓名年籍男子使用一節，則為被告乙○○於警詢中及
    本院審理時（偵卷中除有臺灣高雄地方法院就案情類似但與
    本件無關之其他案件為有罪判決之影本兩份及被告前案紀錄
    附卷外，未見訊問被告或有其他偵查作為）堅詞否認，並以
    ：該帳戶係伊用以領取每月1,400 元低收入補助金使用之戶
    頭，所配屬之存摺、提款卡、印鑑章、密碼等物，連同放置
    該等物品之手提包，係於94年5 月18日或19日，在伊外出飲
    酒酣醉之情形下遺失，伊因事情忙碌而遲至次月補助金撥款
    日期將屆時，始向郵局申請補發等語置辯。
五、經查，本件公訴意旨指稱前開帳戶係被告乙○○本於幫助詐
    欺之犯意提供他人使用，無非以：1.一般人使用金融帳戶提
    款之習慣，為避免遺失存摺或提款卡時，帳戶內之存款遭人
    盜領，通常均將提款卡、存摺、密碼及印章分別存放，尚不
    至於將上開物品共放一處。2.被告乙○○於遺失帳戶配屬之
    存摺、印章及提款卡後，未立刻向銀行（應屬郵局之誤）申
    請掛失止付或向警察機關報案，與常情有違。3.上開帳戶存
    摺、提款卡果係遺失之物，則在該帳戶可能隨時遭掛失止付
    之情況下，拾獲之人亦不可能以之作為詐財之用，而甘冒詐
    騙所得金錢有無法領出之風險。4.以被害人匯入款項至上開
    帳戶後，該筆匯款隨即於當日遭人快速提領，足見該詐騙集
    團，於向被害人詐騙匯款時，確有把握該帳戶不會被帳戶所
    有人掛失止付，此等確信，在該帳戶係被拾獲或竊得之情形
    ，實無發生之可能云云為其論據。惟查：
  (一)一般人於金融機關開設存款帳戶之目的，除傳統基於安全保
    管、儲蓄生息之作用外，隨社會經濟及交易形態之轉變，其
    供個人交易理財、機動調度之功能亦相形重要，前者固首重
    其安全性，後者則講究其便利性，迭難兩全，在具體個案間
    ，對於存摺、印鑑、提款卡及密碼等憑證之保管方式，除因
    各人行事風格差別外，多有因就前開功能著重者異而有不同
    之處理者，不一而足。茲本件依卷附被告乙○○所有上開帳
    戶歷年交易情形觀之，多年來除間或有金額多為1,000 元至
    3,000 元不等之款項入帳，並均旋即提領殆盡，大多數時間
    猶僅有數十元結餘之情形觀之，除可認該帳戶就被告乙○○
    而言，鮮有儲蓄、保全之功能外，佐以被告乙○○為71年6
    月21日出生，時年22歲、身分為原住民、受有高中肄業教育
    程度、無業、家境勉持及其他相關生活背景等條件，亦無從
    據以認定其有特別謹慎保管前述帳戶憑證之動機及規範上義
    務，自難僅以其辯稱將上開帳戶配屬之物件、憑證一併保存
    ，且未於遺失後立即報失等情，即認與事理不符。申言之，
    苟本件依卷附資料係居住在臺北都會區之被害人就自己所有
    6 萬餘元存款，尚能不加查證即輕率匯入陌生人提供之帳戶
    ，則又何能期待生活在屏東縣瑪家鄉原住民部落之被告須為
    僅餘數十元之帳戶積極掛失、報警，不釋自明。
  (二)次就國內近來十分猖獗之電話詐騙犯罪，較諸一般針對特定
    對象、具體設計周延配套計劃以實施詐騙之犯罪類型，其特
    色係利用人性貪婪及面對急迫狀況易失思慮之弱點，以內容
    簡單而不堪深究之錯誤事實為詐術，隨機對不特定之大眾廣
    泛實施，並藉大量嚐試而求取少數偶然受騙者以獲取利益，
    失敗率原本極高，其利用以各種管道取得之人頭帳戶以規避
    查緝，並成為檢警投入大量資源偵辦而仍難有顯著成果之原
    理，亦無非該帳戶與犯罪者個人身分毫無關聯，除可恣意使
    用、嚐試，復能隨時棄如蔽屣，毫無負擔。是姑不論本件實
    際實施詐術之人在指定被害人匯入特定人頭取款帳戶前，是
    否已藉查詢餘額或其他方式以測試、確認該帳戶之可用性；
    以近日政府致力斷絕人頭帳戶來源之努力下，所謂電話詐騙
    集團取得可用帳戶已漸形不易，相較其因錯誤嚐試已經掛失
    或列為警示帳戶而無法得手時，所損失者充其量亦僅該筆原
    屬不勞而獲之財物，在大量嚐試而失敗之個案中增添一例而
    已，原無大礙，是本件能否僅以帳戶名義人所稱遺失上開憑
    證之時點，與實施詐術者利用該帳戶犯罪之時間已隔數日，
    或其實施詐術至提領被害人匯入款項之時點間隔短促，率爾
    推論其人頭帳戶名義人即有加功於該犯罪之主、客觀事實，
    顯有可議。
六、綜上所述，依現有卷證尚難認為被告乙○○有前揭公訴意旨
    指述之幫助詐欺取財犯行，揆諸前開說明，應認為不能證明
    被告犯罪，應為被告乙○○無罪之諭知。
據上論斷，應依刑事訴訟法第301 條第1 項，判決如主文。
本件經檢察官鍾仁松到庭執行職務
中    華    民    國    94    年    11    月    18    日
                  刑事第二庭  審判長法  官  羅森德
                                    法  官  蘇碧珠
                                    法  官  陳松檀
以上正本證明與原本無異。
如不服本判決應於收受本判決送達後10日內向本院提出上訴書狀
，其未敘述上訴理由者，並得於提起上訴後10日內向本院補提理
由書狀（均須按他造當事人之人數附繕本）「切勿逕送上級法院
」
中    華    民    國    94    年    11    月    21    日
                                    書記官  魏慧夷


司法院資訊處製作；財團法人民間司法改革基金會備份。
